臺灣高雄地方法院民事判決　九十一年度訴字第九七三號
　　原　　　告　海軍技術學校
　　法定代理人　辛○○
　　被　　　告　乙○○
　　　　　　　　戊○○
　　　　　　　　己○○○
　　　　　　　　丁○○
　　訴訟代理人　丙○○
　　被　　　告　甲○○
　　　　　　　　庚○○
右當事人間請求清償債務事件，本院判決如左：
    主    文
被告乙○○應給付原告新台幣拾玖萬玖仟捌佰捌拾捌元，及自民國九十一年五月十
六日起至清償日止，按年息百分之五計算之利息。
原告其餘之訴駁回。
訴訟費用由被告乙○○負擔二分之一，餘由原告負擔。
本判決於原告以新台幣壹拾萬肆仟元為被告乙○○供擔保後，得假執行。
原告其餘假執行之聲請駁回。
    事    實
甲、原告方面：
  一、聲明：
      （一）被告乙○○應給付原告新台幣（下同）三十九萬九千八百八十八元，及
            自起訴狀繕本送達翌日起至清償日止，按年息百分之五計算之利息。
      （二）被告戊○○、己○○○、丁○○、丙○○應連帶給付原告十一萬二千零
            九十六元，及自起訴狀繕本送達翌日起至清償日止，按年息百分之五計
            算之利息。
      （三）被告甲○○應給付原告十一萬二千零八十二元，及自起訴狀繕本送達翌
            日起至清償日止，按年息百分之五計算之利息。
      （四）被告庚○○應給付原告十二萬三千六百六十六元，及自起訴狀繕本送達
            翌日起至清償日止，按年息百分之五計算之利息。
      （五）訴訟費用由被告負擔。
      （六）原告願供擔保，請准宣告假執行。
  二、陳述：
      （一）被告乙○○係原就讀原告常備士官九十一年班學生黃得福之家長，黃得
            福於民國八十八年六月二十五日入校，在校期間，因不願繼續就讀，申
            請自願退學，經原告核准，於九十年五月十八日生效，通知被告乙○○
            領回，原告並依「國軍各軍事學校退學開除學生賠償費用辦法」，請求
            被告乙○○賠償黃得福在校期間之費用（含薪餉、主副食品價款、服裝
            費、教育訓練費），合計四十萬五千八百九十四元，經被告乙○○同意
            賠償後，先於九十年五月二十二日支付六千零六元，餘款三十九萬九千
            八百八十八元言明一個月內付清，詎屆期竟拖延不付。
      （二）被告丙○○原就讀原告改制前之海軍航海學校常備士官七十七年班學生
            ，於七十六年四月八日經核定開除學籍，原告依「國軍各軍事學校退學
            開除學生賠償費用辦法」，請求其家長楊森福賠償丙○○之在校費用十
            五萬五千五百五十一元，楊森福同意賠償，惟因無力一次繳納，申請分
            期付款，詎僅支付四萬三千四百五十五元，尚欠十一萬二千零九十六萬
            元，拖延不付；又楊森福已於八十一年六月二十五日死亡，其法定繼承
            人為其配偶楊黃來治及被告戊○○、己○○○、丁○○、丙○○，嗣楊
            黃來治亦於八十六年五月十日死亡，是楊森福之債務自應由被告戊○○
            、己○○○、丁○○、丙○○連帶負責清償。
      （三）被告甲○○、庚○○分別係原就讀原告改制前之海軍航海學校常備士官
            七十七年班學生黃皇期、鄭健生之家長，黃皇期於七十六年四月八日經
            核定開除學籍，鄭健生於七十六年七月四日經核定開除學籍，經原告依
            「國軍各軍事學校退學開除學生賠償費用辦法」，分別請求被告甲○○
            、庚○○賠償黃皇期、鄭健生之在校費用十五萬五千五百五十一元、十
            七萬五千四百零七元，被告甲○○、庚○○均同意賠償，惟因無力一次
            繳納，均申請分期付款，詎被告甲○○僅支付四萬三千四百六十九元，
            尚欠十一萬二千零八十二元，被告庚○○僅支付五萬一千七百四十一元
            ，尚欠十二萬三千六百六十六元，迭經催討均不支付。
      （四）綜上，原告爰依兩造間之約定，請求被告乙○○、甲○○、庚○○給付
            上開金額及法定遲延利息；另據與楊森福間之約定，依繼承之法理，請
            求被告戊○○、己○○○、丁○○、丙○○連帶給付上開金額及法定遲
            延利息。
  三、證據：提出海軍技術學校令、欠據、海軍總司令部令、繼承系統表、簽呈各一
      份、歲入預算收入憑單三份、存證信函四份、戶籍謄本五份為證，並聲請訊問
      證人張曉鈺。
乙、被告方面：
  一、被告乙○○部分：
      （一）聲明：請求駁回原告之訴。
      （二）陳述：黃得福是被告乙○○之子，但目前正在服刑，該欠款應由黃得福
            負責清償，而系爭欠據確為被告乙○○簽名無誤，該欠據係因黃得福原
            就讀原告常備士官班，在去年（即九十年）五月間申請退學，要賠給學
            校在校期間的費用共四十萬零五千八百八十四元，嗣被告乙○○先還給
            學校六千零六元，尚欠三十九萬九千八百八十八元。
  二、被告戊○○、丁○○、丙○○部分：
      （一）聲明：請求駁回原告之訴。
      （二）陳述：被告戊○○、丁○○、丙○○均不知當初丙○○退學時須賠款，
            而被繼承人楊森福生前亦未告知被告戊○○、丁○○、丙○○有欠款之
            問題，且原告提出之歲入預算收入憑單乃原告內部之文件，並無被繼承
            人楊森福之簽名蓋章，另原告事隔近十五年始請求，真相究竟如何，不
            能僅憑證人張曉鈺之一面之詞。
  三、被告庚○○部分：
      （一）聲明：請求駁回原告之訴。
      （二）陳述：被告庚○○之子鄭健生當初確就讀海軍航海學校，何時退學記不
            清楚了，但是退學的時候，學校確有要其賠償鄭建生在校時的退學賠款
            ，金額多少也記不清楚了，後來被告庚○○到航海學校找學校的教育長
            ，提及家庭狀況，會面地點僅在學校大門口之傳達室，並未簽立任何書
            面，亦未答應退學賠款，復未向原告申請分期付款，而已經賠償的部分
            ，應該是學生在學校每月的薪水所提撥的存款，被告庚○○未另行支付
            任何金錢。
  四、被告己○○○、甲○○部分：
      被告己○○○、甲○○未於言詞辯論期日到庭，亦未提出書狀為何聲明及陳述
      。
丙、本院依職權查明被告戊○○、己○○○、丁○○、丙○○於被繼承人楊森福死亡
    後，是否聲請拋棄繼承或限定繼承之情事。
    理    由
一、本件被告己○○○、甲○○經合法通知，未於言詞辯論期日到場，核無民事訴訟
    法第三百八十六條各款所列情形，爰依原告聲請，由其一造辯論而為判決。
二、原告主張：被告乙○○、甲○○、庚○○分別係原就讀原告常備士官九十一年班
    及改制前海軍航海學校常備士官七十七年班學生黃得福、黃皇期、鄭健生之家長
    ，黃得福因自願退學，於九十年五月十八日生效，而黃皇期、鄭健生則分別於七
    十六年四月八日及同年七月四日經原告核定開除學籍，原告依「國軍各軍事學校
    退學開除學生賠償費用辦法」之規定，請求前開學生之家長即被告乙○○、甲○○、庚○○賠償其子在校費用各為四十萬五千八百九十四元、十五萬五千五百五
    十一元、十七萬五千四百零七元，被告乙○○、甲○○、庚○○均同意賠償，被
    告乙○○並於九十年五月二十二日先支付六千零六元，餘款三十九萬九千八百八
    十八元於約定清償期屆至迄未支付，而被告甲○○、庚○○因無力一次繳納，均
    申請分期付款，分別支付四萬三千四百六十九元及五萬一千七百四十一元，各尚
    欠十一萬二千零八十二元、十二萬三千六百六十六元，迭經催討均不支付；另被
    告丙○○原就讀原告改制前之海軍航海學校常備士官七十七年班學生，於七十六
    年四月八日經核定開除學籍，原告依「國軍各軍事學校退學開除學生賠償費用辦
    法」，請求其家長楊森福賠償丙○○之在校費用十五萬五千五百五十一元，楊森
    福同意賠償，亦因無力一次繳納，申請分期付款，詎僅支付四萬三千四百五十五
    元，尚欠十一萬二千零九十六萬元，拖延不付，又楊森福已於八十一年六月二十
    五日死亡，其法定繼承人為其配偶楊黃來治及被告戊○○、己○○○、丁○○、
    丙○○，嗣楊黃來治亦於八十六年五月十日死亡，是楊森福之債務自應由被告戊○○、己○○○、丁○○、丙○○連帶負責清償；為此爰依兩造間之約定，請求
    被告乙○○、甲○○、庚○○分別給付前開金額；另據與楊森福間之約定，依繼
    承之法理，請求被告戊○○、己○○○、丁○○、丙○○連帶給付上述金額；及
    均自起訴狀繕本送達翌日起至清償日止，按年息百分之五計算之法定遲延利息等
    語。
三、被告乙○○則以：黃得福確係渠之子，但目前正在服刑，該欠款應由黃得福負責
    清償，而系爭欠據確為渠簽名無誤，該欠據係因黃得福原就讀原告常備士官班，
    在去年（即九十年）五月間申請退學，要賠給學校在校期間的費用共四十萬零五
    千八百八十四元，嗣渠先還給學校六千零六元，尚欠三十九萬九千八百八十八元
    等語置辯。
    被告戊○○、丁○○、丙○○則辯稱：其等均不知當初丙○○退學時須賠款，而
    被繼承人楊森福生前亦未告知其等有欠款之問題，且原告提出之歲入預算收入憑
    單乃原告內部之文件，並無被繼承人楊森福之簽名蓋章，另原告事隔近十五年始
    請求，真相究竟如何，尚須查明等語。
    被告庚○○則以：伊之子鄭健生當初確就讀海軍航海學校，何時退學記不清楚了
    ，但是退學的時候，學校確有要伊賠償鄭建生在校時的退學賠款，後來伊至航海
    學校找學校的教育長，提及家庭狀況，會面地點僅在學校大門口之傳達室，並未
    簽立任何書面，亦未答應退學賠款，復未向原告申請分期付款，而已經賠償的部
    分，應係學生在學校每月的薪水所提撥的存款，伊未另行支付任何金錢等語，資
    為抗辯。
四、原告主張被告乙○○、甲○○、庚○○分別係原就讀原告常備士官九十一年班及
    改制前海軍航海學校常備士官七十七年班學生黃得福、黃皇期、鄭健生之家長，
    黃得福因自願退學，於九十年五月十八日生效，而黃皇期、鄭健生則分別於七十
    六年四月八日及同年七月四日經原告核定開除學籍，被告乙○○同意賠償其子黃
    得福在校費用為四十萬五千八百九十四元，被告乙○○並先支付六千零六元，餘
    款三十九萬九千八百八十八元於約定清償期屆至迄未支付；另被告丙○○原就讀
    原告改制前之海軍航海學校常備士官七十七年班學生，於七十六年四月八日經核
    定開除學籍，而被告之父楊森福於八十一年六月二十五日死亡，其法定繼承人為
    其配偶楊黃來治及被告戊○○、己○○○、丁○○、丙○○，嗣楊黃來治亦於八
    十六年五月十日死亡之事實，業據其提出海軍技術學校令（本院卷第九至一二頁
    ）、欠據（本院卷第一七頁）、海軍總司令部令（本院卷第一九頁）、繼承系統
    表（本院卷第七一頁）各一份、歲入預算收入憑單（本院卷第二四、三七頁）三
    份、戶籍謄本五份（本院卷第七二至七七頁）為證，而被告乙○○、戊○○、丁○○、丙○○、庚○○就此亦不爭執，另被告己○○○、甲○○既未到庭爭執，
    復未提出書狀為何聲明及陳述，依本院調查證據之結果，自堪信為真實。
五、按當事人主張有利於己之事實者，就其事實有舉證之責任，民事訴訟法第二百七
    十七條前段定有明文。原告另主張被告乙○○、甲○○、庚○○均同意賠償黃得
    福、黃皇期、鄭健生在校費用，又被告戊○○、己○○○、丁○○、丙○○亦應
    繼承其父楊森福同意賠償之債務等情，被告等人則以前情置辯。茲分述本院判斷
    意見如下：
    （一）被告乙○○部分：
          查被告乙○○業已自認確有簽立系爭欠據，該欠據係因黃得福原就讀原告
          常備士官班，在去年（即九十年）五月間申請退學，要賠給學校在校期間
          的費用共四十萬零五千八百八十四元，嗣被告乙○○先還給學校六千零六
          元，尚欠三十九萬九千八百八十八元等語（詳本院卷六二頁），且核與原
          告提出之欠據一紙（本院卷第一七頁）相符，從而原告依兩造間之約定，
          請求被告乙○○給付上開金額及法定遲延利息，自屬有據。
    （二）被告戊○○、己○○○、丁○○、丙○○、甲○○、庚○○部分：
          １、查原告就核定開除學籍之丙○○、黃皇期、鄭健生之退學賠款，所據
              之論述無非為該賠款乃係原告依「國軍各軍事學校退學開除學生賠償
              費用辦法」之規定辦理，賠償費用並應依歲入預算收入報繳作業規定
              解繳聯勤財勤單位（參該辦法第四條之規定），並提出簽呈一份（本
              院卷第二六頁）、歲入預算收入憑單二紙（本院卷第二四、三七頁）
              、存證信函四份（本院卷第二五、二七、三一、三八頁）為證。惟原
              告所據請求退學賠款之請求權基礎乃為其與退學生丙○○、黃皇期、
              鄭健生家長即被繼承人楊森福、被告甲○○、庚○○間之約定，前開
              辦法雖有學生及其家長如確屬一時無力賠繳時，得詳敘理由申請分期
              賠繳之規定（詳該辦法第三條第一項第二款），然該辦法乃為主管機
              關國防部所發布之命令，尚無拘束退學學生及家長之效力；另前揭簽
              呈係為簽請核定丙○○、黃皇期退學所製作，與退學賠款無關；再歲
              入預算收入憑單雖載有「楊員（即丙○○）、黃員（即黃皇期）、鄭
              健生家長均一時無力賠償，經奉核定七六柄人字○六○九號、○六一
              ○號、○九五一號令得准分期付款」等語（詳本院卷第二四、三七頁
              ），惟原告亦自承上述核准分期付款之命令已遺失，無法尋得，且被
              告戊○○、己○○○、丁○○、丙○○及被告庚○○均已否認其父楊
              森福及其自己有承諾賠款及申請分期付款之情事，是難據前開歲入預
              算收入憑單而認定被告庚○○、甲○○及被繼承人楊森福有同意賠款
              及申請分期付款之事實；又縱觀上述四份存證信函之內容，亦無提及
              與退學生家長約定之情事，故不足為有利於原告之認定。至於原告所
              聲請訊問之證人張曉鈺即現受僱於原告主計室負責學生退學的賠款及
              相關的會計事宜之聘僱人員雖證述：楊森福、甲○○、庚○○在七十
              六年間確有向本校表示，要負責返還其子丙○○、黃皇期、鄭健生之
              退學賠款等語（詳本院卷第六三、六四頁），惟其亦證述：楊森福、
              甲○○、庚○○簽寫之資料，因本校在八十五年八月一日改制，且前
              開資料已超過保管年限，故已找不到等語（同前頁），且證人張曉鈺
              亦非當時之承辦人，此可由歲入預算收入憑單所載之承辦人為中尉預
              財官徐以逵，即可得知，從而前開證人之證述，亦難逕行認定楊森福
              、甲○○、庚○○有同意賠款或申請分期付款之事實。
          ２、原告既未能舉證楊森福、甲○○、庚○○有同意賠償丙○○、黃皇期
              、鄭健生退學賠款之事實，則此未能舉證之不利益，自應由原告負擔
              。
六、綜上所述，原告依據與被告乙○○間之約定，請求被告乙○○給付三十九萬九千
    八百八十八元，及自起訴狀繕本送達翌日即九十一年五月十六日起至清償日止，
    按年息百分之五計算之法定遲延利息，洵屬正當，應予准許。至於原告另依與被
    告甲○○、庚○○及被告戊○○、己○○○、丁○○、丙○○之父楊森福間之約
    定，請求被告甲○○、庚○○分別給付十一萬二千零八十二元、十二萬三千六百
    六十六元及法定遲延利息，以及楊森福之法定繼承人即被告戊○○、己○○○、
    丁○○、丙○○應連帶給付十一萬二千零九十六元及法定遲延利息，則應原告未
    能舉證被告甲○○、庚○○及被繼承人楊森福確有同意賠償前開款項，故此部分
    自無理由，應予駁回。
七、原告陳明願供擔保，聲請宣告假執行，經核其勝訴部分，並無不合，爰酌定相當
    擔保金額准許之；至原告敗訴部分，其假執行之聲請，已失所附麗，應予駁回。
八、據上論結，原告之訴為一部有理由、一部無理由，依民事訴訟法第三百八十五條
    第一項前段、第七十九條但書、第三百九十條第二項，判決如主文。
中　　　華　　　民　　　國　　九十一　　年　　　六　　　月　　二十一　　日
                              臺灣高雄地方法院民事第五庭
~B法　　　官　吳為平
右為正本係照原本作成。
如不服本判決，應於送達後廿日內，向本院提出上訴狀並表明上訴理由，如於本
送達前提起上訴者，應於判決送達後十日內補提上訴理由書（須附繕本）。
中　　　華　　　民　　　國　　九十一　　年　　　六　　　月　　二十一　　日
~B法院書記官　陳昱良
